【裁判字號】    89,訴,258
【裁判日期】    900530
【裁判案由】    拆屋還地
【裁判全文】
臺灣雲林地方法院民事判決  八十九年度訴字第二五八號
    原      告  甲○○
    訴訟代理人  蔡碧仲律師
                汪玉蓮律師
                吳碧娟律師
    複  代理人  楊瓊雅        .
                張俊才        .
    被      告  乙○○        .
右當事人間請求拆屋還地事件，本院判決如左：
    主      文
被告應將坐落雲林縣土庫鎮○○段二三五九、二三六一、二三六七、二四０九、二四
一０、二四一一號土地如附圖所示Ａ部分面積０．０七九九公頃、Ｂ部分面積０．０
一八０公頃、Ｃ部分面積０．００一七公頃、Ｄ部分面積０．０一二０公頃、Ｅ部分
面積０．０００一公頃、Ｆ部分面積０．０三二八公頃、Ｇ部分面積０．０五五二公
頃、Ｈ部分面積０．０二三五公頃之地上物，及附連圍繞上揭地段二三六一、二三六
一之一、二三六七號土地如附圖所示「─．─．」之圍牆拆除，並將上開土地交還原
告及其他共有人全體。
前項之履行期間為陸個月。
訴訟費用由被告負擔。
本判決於原告以新台幣捌拾玖萬元供擔保後，得假執行，但被告如於假執行程序實施
前，以新台幣貳佰陸拾柒萬捌仟肆佰元，為原告預供擔保，得免假執行。
    事      實
甲、原告方面：
壹、聲明：除假執行擔保金額及履行期間部分外，餘如主文所示。
貳、陳述：
  一、原告係坐落雲林縣土庫鎮○○段二三五九、二三六一、二四０九、二四一０、
      二四一一、二三六一之一、二三六七號土地（下稱系爭土地）之共有人，詎被
      告竟未經原告及其他共有人之同意，擅自占用系爭土地，並於其上建築如附圖
      所示Ａ部分面積０．０七九九公頃、Ｂ部分面積０．０一八０公頃、Ｃ部分面
      積０．００一七公頃、Ｄ部分面積０．０一二０公頃、Ｅ部分面積０．０００
      一公頃、Ｆ部分面積０．０三二八公頃、Ｇ部分面積０．０五五二公頃、Ｈ部
      分面積０．０二三五公頃之地上物，及附連圍繞上揭地段二三六一、二三六一
      之一、二三六七號土地如附圖所示「─．─．」之圍牆（下稱系爭建物），影
      響原告及其他共有人所有權之行使，爰依民法第七百六十七條前段及同法第八
      百二十一條之規定，請求被告拆除系爭建物，並將系爭土地交還原告及其他共
      有人全體。
  二、對被告抗辯所為之陳述：
  （一）系爭土地之所有權狀，因原告之先人遷移新址，而主管機關卻將該所有權狀
        寄至該地，致不知何故由訴外人許慶隆執有，絕無被告所稱係原共有人楊慶
        瑞及楊和因積欠訴外人許慶隆之父無力清償，遂約定以積欠之款項充作租金
        ，而將系爭土地租與訴外人許慶隆之父，並由其代繳系爭土地之田賦代金，
        嗣訴外人許慶隆因積欠被告款項，而將系爭土地讓與予被告等情，蓋倘被告
        所稱上揭欠款之情為真，則彼等間應會會算欠款數額，決定租賃期間，並書
        立租賃契約，以資遵守，況田賦係土地所有權人自行繳納，而非由出借人繳
        納，是不能以被告持有系爭土地之所有權狀，即認被告有合法占有權源。
  （二）系爭土地昔之田賦雖由訴外人許慶隆代為繳納，惟此係自行繳納之行為，並
        不足以證明有上開租賃之情，嗣於七十六年間，雖由被告續繳田賦，並為納
        管人，然因被告實際與原告之祖父楊和及其他共有人並無任何關係，故被告
        自不能執訴外人許慶隆及其代繳系爭土地之田賦等情，而主張原告之先人積
        欠訴外人許慶隆之父金錢，進而主張其有合法占有權源。
  （三）觀之被告所提之公證書所載內容乃訴外人許慶隆與被告自行書立，且公證機
        關亦未為實質審查，自不能執此即認上揭租賃之情為真。又上開公證書所證
        明之買賣契約書，乃訴外人許慶隆及被告為規避竊占之法律責任所為，原告
        否認該文書之真正，況該買賣契約亦載明「許慶隆」向「楊慶瑞」承租系爭
        土地，顯與被告答辯之情不符，益徵被告所稱係「楊慶瑞及楊和」欠「許慶
        隆之父」金錢，以系爭土地之租金抵充借款並非事實，縱認上揭經公證之買
        賣契約為真正，然該出租契約並未經另一原共有人楊和同意，則依民法第八
        百二十條規定可知，該契約即因未經全體共有人同意而無效。
  （四）據被告陳稱：「當初是許慶隆拿出土地所有權狀及地政公告給我看，他說以
        後可以過戶，我就相信他，就和他辦理契約公證。當初是許慶隆說土地是許
        德和在使用的，不知他們是否有債權等關係。」等情，被告既不知訴外人許
        德和與楊慶瑞是否有債權等關係，足知被告於辦理公證時，係以可辦理土地
        過戶為前題，若係正常之買賣，何須出示地政公告，益徵被告辦理公證係以
        取得系爭土地為目的，訴外人許慶隆與被告間之買賣契約顯不實在。
  （五）原告對持有系爭土地本不知情，近年得知此情，即於八十六年八月辦理繼承
        登記，倘原告知有系爭土地可繼承，應會馬上辦理繼承登記才是，故被告稱
        其使用二十年，原告均知情，二十年來均無異詞，要與事實不符。
  （六）又被告在毗鄰系爭土地附近亦有土地，然其卻不在自有土地上建蓋房屋，竟
        蓋原告所有之系爭土地上，其占有之始即有惡意至明，是被告請求酌定一年
        以上之期間供其履行，顯非妥適，此無異鼓勵無權占用他人土地。
、證據：提出地籍圖謄本、虎尾地政事務所公告影本乙份、土地登記簿謄本十七份
    、照片三幀為證。
乙、被告方面：
壹、聲明：駁回原告之訴，如受不利判決，願供擔保請准免為假執行之宣告。
貳、陳述：
  一、系爭土地之原共有人為楊慶瑞及楊和（即原告之祖父）因積欠訴外人許慶隆之
      父無力償還，而以積欠之款項充作租金將系爭土地租予許慶隆之父，雙方成立
      不定期租賃契約，並由許慶隆之父繳納田賦代金充作租金。嗣許慶隆之父死亡
      後，由訴外人許慶隆繼承前開權利，於七十年間因欠被告金錢，亦無法償還，
      遂將前開權利讓與被告，故被告並非無權占用系爭土地。
  二、被告自繼受系爭土地之使用權利後，即一直向稅捐機關繳交田賦代金，直至稅
      捐機關停徵田賦代金為止，始未再繳納，而田賦代金繳款收據上亦記載：原系
      爭土地之二共有人楊慶瑞及楊和（原告之祖父）之納管人均為被告，益證被告
      對系爭土地非無使用權利。
  三、被告占有系爭土地，並有訴外人許慶隆所交付之所有權狀及其他共有人之權狀
      ，以示其所有權轉讓之確實性，並經  鈞院公證在案，足以推定其所言及文書
      之正確性。另原告誤引八十九年九月六日庭訊之詞謂被告略以「他說以後可以
      過戶，我就相信他，就和他辦理契約公證。」據以推論被告既不知許德和與楊
      慶瑞是否有債權等關係，足知被告於辦理公證時，係以可辦理土地過戶為前題
      ，應不正確，不足採信。
  四、退萬步言，倘認原告之請求有理由，然因伊使用系爭土地已近二十年，且花費
      相當之時間及金錢於系爭土地之地上物，而系爭土地之土地上物亦為被告全部
      投資之所在，爰依民事訴訟法第三百九十六條第一項之規定，請求能酌定一年
      以上之履行期間，俾原告得以另覓土地，另行建築地上物，使得系爭土地之產
      業，順利移出，避免被告受重大損失。
、證據：提出土地所有權狀三份、雲林縣政府田賦實物繳納通知單八份、虎尾地政
    事務所公告二份、公證書一份、共有人書狀保持證十三份（均影本）為證，並聲
    請訊問證人劉日盛。
丙、本院依職權調閱本院七十年度公字第六０四號卷，及會同兩造勘驗現場，並囑託
    雲林縣虎尾地政事務所派員實地測量，製作複丈成果圖附卷，且函詢上開地政事
    務所有關系爭土地繼承登記相關事宜。
    理      由
一、原告起訴主張伊係系爭土地共有人之一，卻遭被告無權占用，並興建系爭建物，
    影響原告及其他共有人所有權之行使，爰依民法第七百六十七條前段及同法第八
    百二十一條之規定，請求被告拆除系爭建物，並將系爭土地交還原告及共有人全
    體等語。被告則以：系爭土地之原共有人楊慶瑞及楊和因積欠訴外人許慶隆之父
    無力償還，而以積欠之款項充作租金，將系爭土地租予許慶隆之父，並成立不定
    期租賃契約，且由許慶隆之父繳納田賦代金充作租金。嗣許慶隆之父死亡後，由
    訴外人許慶隆繼承前開權利，於七十年間因欠被告金錢，亦無法償還，遂將前開
    權利讓與被告，並至  鈞院公證，且由伊繼續代繳田賦，故伊非無權占用系爭土
    地，縱認原告之請求有理由，然因系爭建物為伊全部投資之所在，亦請求能酌定
    一年以上之履行期等語，資為抗辯。
二、經查，原告主張系爭土地之原所有權人為楊和及楊慶瑞，伊乃為楊和之繼承人之
    一，並辦妥繼承登記完畢，而被告建造系爭建物，占用原告及其他共有人所共有
    之系爭土地之事實，業據其提出地籍圖謄本、土地登記簿謄本、照片等物為證，
    復經本院勘驗現場及囑託雲林縣虎尾地政事務所派員測量，有勘驗筆錄及雲林縣
    虎尾地政事務所複丈成果圖可按，且為被告所不爭執，是原告之主張，自堪信為
    真實。惟被告對原告所指其為無權占有乙節，加以否認，並以前揭情詞置辯。經
    查：
  （一）按公證係就請求人請求公證之法律行為或有關私權之事實賦予公證力，證明
        該項法律行為之作成或該項事實之存在，是經公證之法律行為或有關私權之
        事實，除有反證外，應認其存在，最高法院八十六年度台上字第二一四二號
        判決可資參照。本件被告主張訴外人許慶隆於七十年十二月十五日讓與系爭
        土地之租賃權及地上物等情，業據提出本院七十年度公字第六０四號公證書
        為證，復經本院依職權調閱上揭案卷核對無訛，揆之首揭說明，堪信被告與
        訴外人許慶隆業於七十年十二月十五日成立系爭土地租賃權與地上物之買賣
        行為存在一事為真實。
  （二）惟按買賣契約係債權行為、負擔行為，即以發生債務關係（給付義務）之法
        律行為，僅出賣人負有交付買賣標的物於買受人，並使其取得所有權之義務
        ，而買受人負有交付約定價金及受領標的物之義務。此要與物權行為、處分
        行為，即直接使標的物之權利發生得喪變更之法律行為不同，是為負擔行為
        之人，不以對標的物有處分權為前提。觀之被告所提附於上揭公證書之買賣
        契約書所載內容：「立買賣契約書人許慶隆（以下簡稱甲方）、乙○○（以
        下簡稱乙方），緣甲方向『楊慶瑞』所承租土庫鎮○○段五０七、五０二之
        二、五０二之四土地三筆，建造養雞舍及養豬圈等地上建築物使用權，及土
        地承租權，出售與乙方．．立買賣契約書人    甲方：許慶隆（下接許慶隆
        印文）．．．乙方：乙○○（下接乙○○印文）．．見證人：劉日盛（下接
        劉日盛印文）中華民國七十年十二月十五日」等語，足見被告與訴外人許慶
        隆係就上開土地之租賃權與地上物成立買賣契約，揆之上開說明，自不以訴
        外人許慶隆對上揭買賣標的物是否有處分權為必要，是縱本院公證處對彼等
        之買賣行為予以公證，亦僅能證明彼等間之買賣行為存在一事為真實，要不
        能執此即認訴外人許慶隆、楊慶瑞間曾有讓與租賃權之行為，訴外人許慶隆
        係有權處分之情，而被告既主張其為有權占有，自應由其負舉證責任。然觀
        之卷附買賣契約書，其上僅有被告與訴外人許慶隆、劉日盛之簽章，別無訴
        外人楊慶瑞之簽章，或訴外人楊慶瑞與許慶隆就上開土地約定之租賃權讓與
        契約，而被告當庭亦自承有關該租賃權讓與之情，乃據訴外人許慶隆口頭告
        知，並提出土地所有權狀及地政事務所之公告為證，伊即相信訴外人許慶隆
        所稱上情為真，而辦理公證，然伊並不知悉其等究否有債權債務關係等情，
        益證被告主張其為有權占有乃據訴外人許慶隆之單方說詞。再有關辦理本件
        公證事項之土地代書劉日盛經本院函詢雲林縣虎尾戶政事務所有無該員之戶
        籍資料，該所亦函覆稱無該員之現戶籍資料，有雲林縣虎尾鎮戶政事務所八
        十九年十二月五日函可證，則被告所辯上情即有可疑，況被告迄今仍未舉證
        以實其說，空言主張，顯無可採。
  （三）此外，被告復不能舉出占用系爭土地之其他合法權源，從而，原告依民法第
        八百二十一條、同法第七百六十七條之規定，本於共有人之地位，請求被告
        應將附圖所示Ａ部分面積０．０七九九公頃、Ｂ部分面積０．０一八０公頃
        、Ｃ部分面積０．００一七公頃、Ｄ部分面積０．０一二０公頃、Ｅ部分面
        積０．０００一公頃、Ｆ部分面積０．０三二八公頃、Ｇ部分面積０．０五
        五二公頃、Ｈ部分面積０．０二三五公頃之地上物，及附連圍繞上揭地段二
        三六一、二三六一之一、二三六七號土地如附圖所示「─．─．」之圍牆拆
        除，並將上開土地交還原告及其他共有人全體，為有理由，應予准許。
三、末查，被告於系爭土地上既建有房屋居住，驟然命其拆除，非立時可就，爰斟酌
    實際情況，酌定六個月之履行期間，以兼顧之。
四、兩造陳明願供擔保請准宣告假執行及免為假執行，經核均無不合，爰酌定相當擔
    保金額准許之。
五、本件判決之基礎已臻明確，兩造其餘聲明及攻擊防禦方法，均經斟酌，核與判決
    之結果不生影響，爰不一一論述。
六、據上論斷，原告之訴為有理由，依民事訴訟法第七十八條、第三百九十六條第一
    項、第三百九十條第二項、第三百九十二條，判決如主文。
中      華      民      國     九十     年      五      月      三十    日
                                    臺灣雲林地方法院民事庭
~B法      官  陳秋如
右為正本係照原本作成。
 如對本判決上訴，須於判決送達後廿日內向本院提出上訴狀。
中      華      民      國     九十     年      五      月      三十    日
~B法院書記官  廖錦棟



司法院資訊處製作；財團法人民間司法改革基金會備份。
